【裁判字號】    94,重上,48
【裁判日期】    951018
【裁判案由】    租佃爭議
【裁判全文】
臺灣高等法院高雄分院民事判決          94年度重上字第48號
上  訴  人  台灣糖業股份有限公司資產管理中心高雄區營運處
法定代理人  乙○○
訴訟代理人  阮文泉律師
被 上訴 人  甲○○
訴訟代理人  鄭淑貞律師
上列當事人間請求租佃爭議事件，上訴人對於民國94年5 月26日
臺灣高雄地方法院93年度重訴字第597 號第一審判決提起上訴，
本院於95年10月4 日言詞辯論終結，判決如下：
    主  文
原判決關於駁回上訴人後開第二項之訴部分，及該部分假執行之
聲請，暨訴訟費用之裁判，均廢棄。
被上訴人應將坐落高雄縣鳳山市道○○段下菜園小段73地號土地
上如附圖暨附表所示編號A3、A4、A5部分及同段73之4 地號土地
上如附圖暨附表所示編號B 、B1、B2、B3部分之土地返還上訴人
。
其餘上訴駁回。
第一、二審訴訟費用，由被上訴人負擔百分之六十五，其餘由上
訴人負擔。
本判決所命給付，於上訴人以新台幣伍佰柒拾伍萬元供擔保後，
得假執行。但被上訴人如以新台幣壹仟柒佰貳拾肆萬元為上訴人
供擔保，得免為假執行。
    事實及理由
一、上訴人主張：坐落高雄縣鳳山市道○○段下菜園小段73、73
    之2 、73之4 、73之3 、73之20、73之21、73之22、73之23
    地號等地目為旱或田之土地為伊所有，於民國50年之前即出
    租予被上訴人之父吳起耕作，承租位置及面積如附圖暨附表
    記載承租範圍所示（下稱系爭土地），吳起於78年9 月6 日
    死亡後，由上訴人繼承耕地租約，嗣兩造於87年4 月訂立土
    地租賃契約書。惟吳起於50年間，將承租耕地之一部分即其
    中73、73之4 地號土地之「租賃使用權」讓與訴外人舉善堂
    ，由舉善堂在該73地號土地上如附圖暨附表所示編號A3 、
    A4、A5部分，及同段73之4 地號土地上如附圖暨附表所示編
    號B 、B1、B2、B3部分，分別設置花園、果園、水泥地暨通
    道、花圃，而有未自任耕作之情事，依耕地三七五減租條例
    第16條第1 、2 項規定，原訂租約無效，被上訴人應將全部
    土地回復原狀返還予伊。爰求為判決：被上訴人應將系爭土
    地交還予上訴人。原審判決上訴人全部敗訴，上訴人於本院
    聲明：(一)原判決廢棄。(二)被上訴人應將如附圖暨附表所示之
    土地交還予上訴人。(三)上訴人願供擔保，請准宣告假執行。
二、被上訴人則以：兩造於87年4 月間所簽訂之耕地租約，係僅
    就現狀承租之新契約，並非舊有租約租期之延長而已，且耕
    地三七五減租條例第16條第1 、2 項所謂「原訂租約無效」
    ，應限於原訂租約，並不包括後續訂定之租約。又伊向上訴
    人所承租之土地共8 筆，每筆土地之租金分別約定，各筆土
    地之租約可獨立而存在，除現由訴外人舉善堂使用之土地外
    ，其餘土地係由伊耕作使用中，縱認契約無效，亦僅限於舉
    善堂使用之土地部分，其餘部分之土地並未違約，自非無效
    。況吳起於50年間即將73、73之4 地號土地轉租予訴外人舉
    善堂，故上訴人以吳起違法轉租，主張原訂租約無效，已罹
    於15年時效，上訴人自不得請求伊返還系爭土地等語，資為
    抗辯。並於本院聲明：上訴駁回。
三、兩造對於下列事項不爭執，並有土地登記謄本及地租調定卡
    、耕地租賃契約書、戶籍謄本及高雄縣鳳山地政事務所95年
    3 月24日鳳地所二字第0950007750號複成果圖暨附表可按，
    堪信為真實：
  (一)坐落於高雄縣鳳山市道○○段下菜園小段73、73之2 、73之
    4 、73之3 、73之20、73之21、73之22、73之23地號等地目
    為旱或田等8 筆土地為上訴人所有，於民國50年之前即出租
    予被上訴人之父吳起耕作，承租位置及面積如附圖暨附表記
    載承租範圍所示。吳起於50年5 月29日將系爭73及73之4地
    號承租土地之租賃使用權轉讓與訴外人舉善堂，由舉善堂在
    該2 筆土地分別如附圖暨附表所示A3、A4、A5部分，及B、
    B1、B2、B3部分，設置花園、果園、水泥地暨通道、花圃。
    (二)吳起於78年9 月6 日死亡後，兩造於87年4 月訂立土地租
    賃契約書。(三)系爭73及73之4 地號土地上之地上物均係兩造
    耕地租約於87年4 月間訂立之前即已存在之地上物。
四、兩造爭執之事項：上訴人得否以吳起於50年間將系爭73及73
    之4 地號承租土地，交付第三人使用，未自任耕作而依耕地
    三七五減租第16條第1 、2 項規定，對於被上訴人主張兩造
    嗣後所續訂之租約無效？如上訴人得主張租約無效，係一部
    無效或全部無效？
五、經查：
  (一)系爭土地之原承租人吳起於50年5 月29日將系爭73及73之4
    地號承租土地之租賃使用權轉讓與訴外人舉善堂，由舉善堂
    在該2 筆土地分別如附圖暨附表所示A3、A4、A5部分，及B
    、B1、B2、B3部分，設置花園、果園、水泥地暨通道、花圃
    等情，既屬事實，顯見吳起於50年間就系爭73及73之4 地號
    承租土地，即有不自任耕作之情事。
  (二)按耕地三七五減租條例第16條第1 、2 項規定，承租人應自
    任耕作，並不得將耕地全部或一部轉租於他人，如有違反，
    原訂租約無效，得由出租人收回。係以租約所訂之土地全部
    為準。如同一租約內有多筆土地，承租人將其中一筆或數筆
    轉租他人或不自任耕作者，原訂租約全部為無效，其未轉租
    他人或尚自任耕作部分之土地，亦失其租賃依據，出租人得
    就該未轉租或自任耕作部分之土地并請求收回。（最高法院
    73年度台上字第112 號、74年度台上字第2726號、85年度台
    上字第2397號、87年度台上字第1460號、88年度台上字第18
    67號判決意旨參照）。又所謂無效，係當然無效，並不待出
    租人主張。故系爭耕地租約無效後，除兩造有另行成立租賃
    關係之合意外，不因出租人嗣後繼續收租默示同意上訴人使
    用未自任耕作土地，或於原訂租約租期屆滿後換訂租約，而
    使原已無效之租約恢復其效力（最高法院92年度台上字第24
    94號判決意旨參照）。本件系爭73及73之4 地號承租土地於
    50年間既由承租人吳起交付他人使用而有不自任耕作之事實
    ，則吳起與上訴人間之耕地租約，自該事由發生時，即歸於
    全部無效，其租賃關係業已消滅，上訴人固得請求承租人吳
    起返還系爭土地之全部，惟吳起死亡後，被上訴人依繼承關
    係而與上訴人就系爭土地已另訂立租賃契約書，除其中系爭
    73及73之4 地號土地上有地上物而無從為耕作，應認無成立
    耕地租約之合意外，其餘6 筆（73之2 、73之3 、73之20、
    73 之21 、73之22、73之23地號）如附圖暨附表所示承租範
    圍之土地，均由被上訴人耕作之事實，業經本院會同高雄縣
    鳳山地政事務所測量人員赴現場勘測屬實，並製有複丈成果
    圖在卷可稽，且為兩造所不爭，是兩造就此6 筆土地既已另
    行合意成立耕地租約，上訴人自不得以原訂租約因吳起有不
    自任耕作情事而主張兩造嗣後所續訂之系爭租約無效。故上
    訴人依耕地三七五減租條例第16條第1 、2 項規定，主張租
    約無效而得請求被上訴人返還土地部分，應僅限於系爭73地
    號土地上如附圖暨附表所示編號A3、A4、A5部分及同段73之
    4 地號土地上如附圖暨附表所示編號B 、B1、B2、B3部分之
    土地。又已登記不動產所有人之回復請求權，無民法第125
    條消滅時效規定之適用。本件上訴人既為土地登記所有權人
    ，其請求被上訴人返還土地，無消滅時效之適用，被上訴人
    辯稱上訴人之請求權已罹於時效而消滅云云，自非可採。
  (三)況如依被上訴人所辯系爭8 筆土地之租約，係就每筆土地之
    租金分別約定，各筆土地之租約應可獨立存在，則除系爭73
    、73之4 地號土地之原租約，當然無效外，其餘6 筆土地之
    原租約應仍為有效等語為可採，惟該其餘6 筆土地之租約已
    因吳起死亡後，由被上訴人繼承而與上訴人續訂租約，上訴
    人亦不得以原訂租約因吳起有不自任耕作情事而主張兩造嗣
    後所續訂之租約無效，附此敘明。
六、綜上所述，上訴人本於耕地三七五減租條例第16條第1 、2
    項規定，訴請被上訴人應將坐落高雄縣鳳山市道○○段下菜
    園小段73地號土地上如附圖暨附表所示編號A3、A4、A5部分
    及同段73之4 地號土地上如附圖暨附表所示編號B 、B1、B2
    、B3部分之土地返還上訴人，即屬正當，應予准許，逾此範
    圍之請求，即非正當，不應准許。原審就上開應准許部分，
    為上訴人敗訴之判決，尚有未合，上訴意旨就此部分求予廢
    棄改判，為有理由，爰由本院予以廢棄，改判如主文第二項
    所示。原審就上開不應准許部分，為上訴人敗訴之判決，核
    無不合，上訴意旨就此部分求予廢棄改判，為無理由，應予
    駁回。上訴人勝訴部分，兩造分別陳明願供擔保為准、免假
    執行之宣告，經核並無不合，爰分別酌定相當擔保金額准許
    之。本件為判決基礎之事證已臻明確，兩造其餘攻擊防禦方
    法及舉證，於判決結果不生影響，無庸逐一審究，併此敘明
    。
七、據上論結，本件上訴為一部有理由，一部無理由，依民事訴
    訟法第450 條、第449 條第1 項、第79條，判決如主文。
中    華    民    國    95    年    10    月    18    日
                     民事第四庭
                              審判長法官    蔡文貴
                              法      官    黃科瑜
                              法      官    徐文祥
以上正本證明與原本無異。
如對本判決上訴，須於判決送達後20日內向本院提出上訴狀，其
未表明上訴理由者，應於上訴後20日內向本院提出上訴理由書（
均須按他造當事人之人數附繕本）。上訴實應提出委任律師或具
有律師資格之人之委任狀，並依附註條文規定辦理。
中    華    民    國    95    年    10    月    18    日
                              書  記  官    陳金卿
附註：
民事訴訟法第466 條之1 ：
對於第三審判決上訴，上訴人應委任律師為訴訟代理人，但上訴
人或其法定代理人具有律師資格者，不在此限。
上訴人之配偶、三親等內之血親、二親等內之姻親，或上訴人為
法人、中央或地方機關時，其所屬專任人員具有律師資格並無法
院認適當者，亦得為第三審訴訟代理人。
第1 項但書及第2 項情形，應於提起上訴或委任時釋明之。


司法院資訊處製作；財團法人民間司法改革基金會備份。
